【裁判字號】    97,交抗,65
【裁判日期】    970212
【裁判案由】    聲明異議
【裁判全文】
臺灣高等法院高雄分院刑事裁定          97年度交抗字第65號
抗  告  人  交通部公路總局高雄區監理所澎湖監理站
法定代理人  甲○○
受處分人    乙○○
上列抗告人因違反道路交通管理處罰條例聲明異議案件，不服臺
灣澎湖地方法院中華民國97年1 月8 日裁定（96年度交聲字第19
號），提起抗告，本院裁定如下:
    主  文
抗告駁回。
    理  由
一、本件抗告意旨略以：
  (一)有關「一行為同時觸犯刑事法律及違反行政法上義務規定，
    經檢察官依刑事訴訟法第253 條之1 為緩起訴處分後，行政
    機關得否就該違反行政法上義務再處以行政罰」之事項，法
    務部行政罰法諮詢小組第1 次會議紀錄「緩起訴者乃附條件
    的不起訴處分，亦即是不起訴的一種，此觀諸刑事訴訟法第
    256 條規定自明，既為不起訴即依不起訴處理。檢察官為緩
    起訴處分時依刑事訴訟法第253 條之2 第1 項規定對被告所
    為之指示及課予之負擔，係一種特殊的處遇措施，並非刑罰
    。因此，刑事案件經檢察官為緩起訴處分確定後，宜視同不
    起訴處分確定，依行政罰法第26條第2 項規定，得依違反行
    政法上義務規定裁處之。」作成結論函釋，合先明。
  (二)臺灣澎湖地方法院96年度交聲字第19號刑事裁定書理由四、
    (三)略以「受處分人因駕駛汽車經測試檢定有酒精濃度超過規
    定標準部分，因另犯刑法第185 條之3 酒駕駕車之公共危險
    罪，並經臺灣澎湖地方法院檢察署檢察官於96年10月29日以
    96年度偵字第666 號為緩起訴處分，並經臺灣高等法院高雄
    分院檢察署檢察長於96年11月13日以96年度上職議字第4525
    號處分確定，依行政罰法第26條第1 項前段規定，即無再依
    道路交通管理處罰條例第35條第1 項第1 款裁處行政罰鍰之
    餘地，受處分人就此部分聲明異議，非無理由，原處分就此
    部分應予撤銷」部分，核與上開法務部之函釋意旨有違。
  (三)本站澎監違裁字栽84-T00000000號裁決書處罰異議人違規罰
    鍰新台幣4 萬9,500 元部分，於法有據，謹請依法撤銷臺灣
    澎湖地方法院96年度交聲字第19號刑事裁定，更為適法之裁
    定等語。
二、按汽車駕駛人，駕駛汽車經測試檢定有酒精濃度超過規定標
    準之情形者，處新臺幣1 萬5,000 元以上6 萬元以下罰鍰，
    並當場移置保管該汽車及吊扣其駕駛執照1 年；因而肇事致
    人受傷者，並吊扣其駕駛執照2 年；致人重傷或死亡者，吊
    銷其駕駛執照，並不得再考領；有第35條第1 項規定之情形
    者，應接受道路交通安全講習，道路交通管理處罰條例第24
    條第1 項第2 款、35條第1 項第1 款固分別定有明文。惟95
    年2 月5 日正式施行之行政罰法第26條規定：「一行為同時
    觸犯刑事法律及違反行政法上義務規定者，依刑事法律處罰
    之。但其行為應處以其他種類行政罰或得沒入之物而未經法
    院宣告沒收者，亦得裁處之。前項行為如經不起訴處分或為
    無罪、免訴、不受理、不付審理之裁判確定者，得依違反行
    政法上義務規定裁處之。」，該條立法理由明確揭示：「一
    行為同時觸犯刑事法律及違反行政法上義務規定時，由於刑
    罰與行政罰同屬對不法行為之制裁，而刑罰之懲罰作用較強
    ，故依刑事法律處罰，即足資警惕時，實無一事二罰再處行
    政罰之必要。且刑事法律處罰，由法院依法定程序為之，較
    符合正當法律程序，應予優先適用。但罰鍰以外之沒入或其
    他種類行政罰，因兼具維護公共秩序之作用，為達行政目的
    ，行政機關仍得併予裁處，故為第一項但書規定。二前述行
    為如經檢察官為不起訴處分或法院為無罪、免訴、不受理或
    不付審理（少年事件）之裁判確定，行政罰之裁處即無一事
    二罰之疑慮，故第二項規定此時仍得依違反行政法上義務之
    規定裁處。」亦即一行為同時造成刑罰法律與行政秩序罰規
    定發生競合適用之關係時，基於「一事不二罰」之法理，經
    由立法程序確立應以刑罰優先為原則，避免行為人承受過度
    且重複之處罰其理益明。是以前揭行政罰法中刑事法律處罰
    優先且不再處以行政秩序罰之目的，既係因為行為人已接受
    刑罰而足資警惕，且已發生懲罰之作用，即無使行為人陷於
    雙重處罰之不利益，則關於刑事法律處罰之範圍自應採取實
    質認定，凡刑事實體法或程序法中所規定客觀上剝奪行為人
    生命、自由、財產權利，主觀上亦因制裁之嚴厲性、痛苦性
    ，其強度足以造成心理強制而間接達成矯正教化目的之處遇
    手段，皆應納入其中，而不以形式上符合刑法第32條至第34
    條所定主刑及從刑種類者為限，始與前揭法律規範之意旨相
    符。
三、經查：
  (一)本件受處分人對於其上開酒後駕車發生車禍，致自己受傷之
    事實並不爭執，復有澎湖縣警察局舉發違反道路交通管理事
    件通知單一紙在卷可憑，堪可認定。惟受處分人前開酒後駕
    車之行為，除構成道路交通管理處罰條例第35條第1 項第1
    款之交通違規事由外，亦已合於刑法第185 條之3服 用酒類
    不能安全駕駛動力交通工具而駕駛罪之構成要件，臺灣澎湖
    地方法院檢察署檢察官於斟酌受處分人之犯後態度及公共利
    益之維護後，認以緩起訴處分為適當，乃於96年10月29日以
    96年度偵字第666 號為緩起訴處分，並於處分書中載明緩起
    訴期間為一年，受處分人應在緩起訴處分確定後2 個月內，
    向財團法人臺灣更生保護會澎湖分會支付12萬元，且經受處
    分人96年11月27日繳納完畢等情，有緩起訴處分書、更生保
    護會收據在卷可稽。
  (二)依上可知，受處分人前開違反刑事法律禁止規範之犯罪事實
    既已明確，僅因檢察官採取緩起訴處分之替代性刑事處遇手
    段，未將該案逕行起訴或聲請簡易判決處刑，致其後適用之
    刑事訴訟程序有所區別，然就受處分人負有包括支付一定金
    額予公庫之義務觀察，其如未能確實履行義務，依刑事訴訟
    法第253 條之3 第1 項第3 款之規定，受處分人將遭受撤銷
    緩起訴處分之不利益；反之，倘其確實遵守並履行各項緩起
    訴條件，除非合於刑事訴訟法第260 條所定情形之一，否則
    受處分人即無再就同一案件遭受刑事訴追之虞。是以，檢察
    官所課以受處分人之上開負擔，雖非「刑罰」，但性質上可
    以說是實質的制裁，並且對受處分人之權利也造成影響，已
    產生實質刑罰之效果，而與不具任何制裁或處罰作用之不起
    訴處分，迥不相同（臺灣高等法院臺中分院95年度交抗字第
    477 號裁定可資參照）。再者，行政罰法第26條第2 項既未
    將緩起訴處分列舉其中，本於「例外規定從嚴解釋」之法理
    ，亦不應將條文中「不起訴處分」之範圍，擴及於性質並非
    完全相同之「緩起訴處分」。雖交通部95年7 月17日交路字
    第09500 06986 號函釋所稱，法務部行政罰法諮詢小組第1
    次會議紀錄結論略以：緩起訴乃附帶條件的不起訴處分，亦
    即是不起訴的一種。惟行政罰法第26條第2 項乃例外得裁處
    行政秩序罰之補充規定，參諸該條文係將「不起訴處分」、
    「無罪」、「免訴」、「不受理」、「不付審理」等不能證
    明刑事被告犯罪或未曾使其實際接受刑罰之情形逐一臚列，
    顯然與該條第1 項所指發生處罰競合之前提要件不同，故明
    定有該條第2 項所列情形者，仍應依違反行政法上義務規定
    裁處。本件緩起訴處分既非不能證明行為人之犯罪事實，且
    有支付一定金額之實質處罰，自與上開行政罰法第26條第2
    項列舉之不起訴處分等情形迥然有別，仍無從遽為比擬而為
    相同之處置。如若不然，則刑事被告如經法院循審判程序判
    處罰金或得以易科罰金之拘役或有期徒刑，均得以援用行政
    法罰第26條第1 項之規定，免於處以行政秩序罰之雙重不利
    益；至於藉由緩起訴處分而節省司法資源者，在基於實質懲
    罰目的而其財產權遭受剝奪之餘，卻仍需繳納一定金額之行
    政罰鍰，其結果勢必降低刑事被告接受緩起訴處分之意願，
    而與訂定緩起訴處分以替代繁複刑事審判程序之制度性機能
    相悖。
  (三)綜上所述，受處分人因駕駛汽車經測試結果有酒精濃度超過
    規定標準部分，因另犯刑法第185 條之3 酒醉駕車之公共危
    險罪，經澎湖地方法院檢察署檢察官於96年10月29日以96年
    度偵字第666 號為緩起訴處分，並經臺灣高等法院高雄分院
    檢察署檢察長於96年11月13日以96年度上職議字第4525號處
    分確定，依行政罰法第26條第1 項前段規定，即無再依道路
    交通管理處罰條例第35條第1 項第1 款裁處行政罰鍰之餘地
    ，受處分人就此部分聲明異議，非無理由，原審將原處分就
    此部分撤銷，另為受處分人不罰之諭知，認事用法，並無不
    當。本件抗告，仍執陳詞，指摘原裁定不當，並無理由，應
    予駁回。
四、據上論結，應依刑事訴訟法第412，裁定如主文。
中    華    民    國    97    年    2     月    12    日
                  刑事第二庭    審判長法  官  林正雄
                                      法  官  陳啟造
                                      法  官  黃壽燕
以上正本證明與原本無異。
本件裁定不得抗告。
中    華    民    國    97    年    2     月    13    日
                                      書記官  高惠珠
                                                      Ｆ


司法院資訊處製作；財團法人民間司法改革基金會備份。
